臺灣臺北地方法院民事判決　　　　　　　 95年度建字第328號
原　　　告　台灣太陽鷹開發股份有限公司
法定代理人　丁○○○
訴訟代理人　劉志鵬律師
　　　　　　黃馨慧律師
複　代理人　王雪娟律師
　　　　　　陳德純律師
被　　　告　唯翔營造有限公司
法定代理人　乙○○
訴訟代理人　丙○○
　　　　　　鄭涵雲律師
上列當事人間給付工程款事件，本院於民國96年6月15日言詞辯
論終結，判決如下：
    主  文
被告應給付原告新台幣仟捌佰捌拾捌萬肆仟柒佰玖拾陸元，及
自民國九十五年十月二十八日起至清償日止，按年息百分之五計
算之利息。
訴訟費用由被告負擔。
本判決於原告以新台幣壹仟貳佰玖拾柒萬元供擔保後，得假執行
；但被告如以新台幣仟捌佰捌拾捌萬肆仟柒佰玖拾陸元為原告
預供擔保，得免為假執行。
    事實及理由
壹、程序方面：
  一、原告之法定代理人原為甲○○○，嗣於訴訟中變更為丁○
      ○○，有原告所提之公司變更事項登記卡在卷可稽，丁○
      ○○業已具狀聲明承受訴訟，核無不合，應予准許。
  二、按訴狀送達後，原告不得將原訴變更或追加他訴，但擴張
      或減縮應受判決事項之聲明者，不在此限，民事訴訟法第
      255條第1項3款定有明文。本件原告起訴請求被告給付新
      台幣（下同）38,884,796元及支付命令送達被告之日起至
      清償日止，按年息5%計算利息，嗣於本院審理中當庭變更
      訴之聲明為利息起算日減縮為自支付命令送達之翌日起起
      算，屬減縮應受判決事項之聲明，核與前開規定尚無不合
      ，原告所為前開變更自應予准許。
  三、本件被告未於最後言詞辯論期日到場，核無民事訴訟法第
      386條所列各款情形，爰依原告之聲請，由其一造辯論而
      為判決。
貳、原告方面：
  一、緣原告前承攬被告之「台鐵烏日新站建築工程（月台、站
      房部分）」（下稱本工程），其施工項目包括「月台、中
      庭採光罩膜結構暨月台主體鋼構工程」，合約總價為新台
      幣（下同）52,500,000元（含稅）；嗣後追加「台灣鐵路
      烏日站巴士站膜結構工程」，其施工項目包括「屋頂膜材
      結構工程」及「鋼構構件工程」，合約總價為2,104,558
      元（未含稅）。上開本工程及追加工程（以下合稱「系爭
      工程」）之總金額為54,709,786元整（含稅），合先敘明
      。
  二、按系爭工程合約契約條款第13條明定：「十三、甲方有按
      期付款之義務：（1）甲方有按期付款之義務，如每期付
      款超過上開各條規定七日以上，致乙方遭受損失，應由甲
      方賠償之。（2）甲方對應付工程款無故遲延，經乙方催
      告無效時，乙方得終止合約，並隨時通知甲方，乙方除得
      向法院提出訴訟外，因此所受之損失由甲方賠償之。…」
      ；另依第十五條有關乙方終止合約權之規定：「有下列情
      事之一者，乙方得終止本合約，乙方因此而受之損失，甲
      方應負賠償之責。…（二）甲方顯無能力按合約規定支付
      工程款時。…」查原告於簽約後即依照契約約定配合工程
      預定進度施工，且已完成整體進度達67.7%以上，惟被告
      迄今僅付款5,598,083元，約占總合約金額之一成，至於
      其他應付款項，被告並未依系爭工程合約契約條款所定付
      款辦法辦理計價，已明顯違反上開契約條款第13條有關甲
      方應按期付款之約定。為此，原告前已發函催告被告限期
      給付其應付款項，惟未獲置理，被告顯無能力按系爭工程
      合約規定給付工程款，依上開契約條款第13條及第15條之
      規定，原告已得行使其終止合約權，從而原告於民國（下
      同）95年4月13日發函終止其與被告間之系爭工程合約，
      自屬有據。
  三、查系爭工程可分為「月台膜結構」、「中庭膜結構」與「
      公車站膜結構」三個部分之工程，其中：(一)「月台膜結
      構」工程部分：可再區分為「月台膜材結構工程」、「二
      次構件」與「月台主體鋼構」。(二)「中庭膜結構」工程
      部分：可再區分為「中庭膜材結構工程」與「二次構件」
      。(三)「公車站膜結構」工程部分，可再區分為「公車站
      膜材結構工程」與「鋼構」。原告所施作之膜結構工程，
      其基本構造是以纖維織布為素材，再於織布外以塗覆之方
      式製作包覆材，其中纖維織布之主要功能在於提供膜材強
      度，包覆材主要功能則在於保護纖維織布、抗污、易清潔
      及膜材色彩，纖維織布與包覆材兩者之不同組合決定膜材
      之力學性質、使用性、耐久性等特性。因膜結構屬於建物
      結構之一部分，於進行結構計算時必須納為計算因素之一
      ，因此每一件膜結構工程皆具有獨特性，彼此之工程材料
      無法流用，因此，即令系爭工程材料尚未進場施作，原告
      亦無法將之用於其他工程，自屬於損害之一部，而得向被
      告請求損害賠償。
  四、請求金額明細如下：
      原告起訴請求之數額，係將系爭工程分類為「已施工完成
      且已計價」、「已施工完成但未計價」與「已加工完成但
      未安裝且未計價」等三個部分：
    (一)已施工完成且已計價金額：26,345,454元(含稅)。
    (二)已施工完成但未計價金額：13,813,954元(含稅)。
    (三)已加工完成但未安裝且未計價金額：4,452,012元 (含
        稅)。此處所稱「已加工完成但未安裝且未計價」之項
        目，係指「已進場未施作」與「未進場未施作」二個部
        分所包含之工作。
    (四)被告已付款金額：5,598,083元。
    (五)上述(一)至(四)合計金額扣除(五)之金額，被告應給付
        原告共計為39,013,337元。
 五、至被告稱原告所施作之工程必須經業主交通部台灣鐵路管
     理局 (下稱台鐵局)驗收核定後，始計價並給付款項，故就
     原告已完成之部分，被告並無立即支付工程款之義務云云
     ，並不可採；被告復以情事變更原則請求減少或免除其應
     付款項，亦無可取：
    （一）按原告為承作系爭工程而支出之相關款項已如上述，
          其中，已施工完成且已計價之部分計26,345,454元（
          含稅），本屬原告得依約請領之工程款報酬，惟被告
          遲遲未予給付，原告除依照兩造工程契約付款之約定
          外（按兩造工程契約並未約定以業主向甲方付款完成
          為乙方之請款條件），尚得基於系爭工程合約第13條
          及第15條之規定，請求損害賠償；且此一損害賠償請
          求權要不因原告行使系爭工程合約所約定之終止權而
          受有影響，民法第263條準用第260條規定之法理，應
          得類推適用，最高法院95年台上字第2152號判決意旨
          可資參照。
    （二）至其餘已施工完成但未計價（計13,813,954元）、已
          加工完成但未安裝且未計價（計4,452,012元）等部
          分，倘若系爭工程合約順利執行，原告亦本得就各該
          部分依施工進度按期向被告申請辦理計價並獲承攬報
          酬之給付，茲因被告無故不履行其支付義務，致原告
          不得不依約終止系爭工程合約，有關前述各項成本費
          用之支出，自屬原告因契約終止所受之損失，而在系
          爭工程合約第13條及第15條所定得請求被告賠償其損
          失之範圍內。
    （三）被告與業主間之合約、被告與原告間之合約，二者係
          屬不同法律關係，被告對原告之給付義務是否發生，
          端視系爭工程合約有關付款辦法之規定而定。茲被告
          因故遭業主台鐵局終止其合約，要與原告無涉，亦非
          民法第227條之2所指「契約成立後，情事變更，非當
          時所得預料，而依其原有效果顯失公平者」，應無情
          事變更原則之適用，被告據此請求鈞院為減免其給付
          義務之判決，顯無理由。
  六、聲明：(一)被告應給付原告38,884,796元及自支付命令送
      達被告之翌日起至清償日止，按年息5%計算之利息。(二)
      原告願供擔保，請准宣告假執行。
參、被告則以：
  一、本件工程為公共工程，發包機關為交通部台灣鐵路管理局
      (下稱台鐵局)，而依台鐵局之發包工程計價明細表，其中
      工程項目第29之月台膜結構工程 (含落水頭及落水管)之
      複價為16,177,473元，惟被告發包予原告後，原告之報價
      為21,526,635元，高於台鐵局來價計有5,349,162元之多
      ；又中庭採光罩膜結構工程之複價為1,024,694元，惟告
      發包予原告後，原告之報價為13,501,116元，高於台鐵局
      來價計有3,376,422元之多；鋼骨工程，數量總計為1,876
      噸，單價為每噸32,062元，複價為60,148,312元，而依工
      程合約之工程協議書，被告僅將其中241.5噸之部分發包
      予原告公司，依台鐵局來價每噸32,062元計算，其總價應
      為7,742,973元，但原告之報價卻高達14,972,249元，高
      出台鐵局來價近2倍之多。
  二、以上顯見原告之報價均高出台鐵局來價許多，惟關於月台
      膜結構工程 (含落水頭及落水管)及中庭採光罩膜結構工
      程，全國僅有原告一家公司有此合乎建築師訂定規範之建
      材，故被告為完成與台鐵局簽訂之工程合約，亦僅得於自
      行負擔鉅額虧損之情況下，發包予原告施作該部分工程，
      而查因鋼骨工程與前揭月台膜結構工程及中庭採光工程有
      介面融合之問題，係被告亦僅得發包予原告施做，並被迫
      簽訂不公平合約。
  三、又查工程合約第1條第3款約定：「每月25日前，依業主核
      定之完成數量辦理計價申請…，完工後依業主核定之數量
      辦理結算。」係可知原告所施做之工程，必須經業主台鐵
      局驗收核定後，始計價並給付款項，並非原告一向被告報
      告完成之部分，被告即應立即支付工程款。惟查，原告所
      求償之金額，包含已認可及未認可之部分，且亦未經業主
      台鐵局核定，複包含根本從未送請被告認可及台鐵局核定
      之部分。
  四、按民法第227條之2規定：「契約成立後，情事變更，非當
      時所得預料，而依其原有效果顯失公平者，當事人得聲請
      法院增減其給付或變更其他原有之效果。」查本件工程之
      發包機構台鐵局，於95年5月2日以專工工字第0950002215
      號函表示終止契約，且於終止後，迄今仍為對被告及被告
      再予發包之廠商所施做之工程計價付款，故被告於未受領
      台鐵局之工程款前，並無款項得以支付原告。惟因台鐵局
      片面突然終止合約應屬簽約後情事變更之事實，依民法第
      227條之2規定，減少或免除被告應給付之款項。
肆、得心證之理由：
  一、原告主張其前承攬被告之「台鐵烏日新站建築工程（月台
      、站房部分）」，其施工項目包括「月台、中庭採光罩膜
      結構暨月台主體鋼構工程」，合約總價為52,500,000元（
      含稅）；嗣後追加「台灣鐵路烏日站巴士站膜結構工程」
      ，其施工項目包括「屋頂膜材結構工程」及「鋼構構件工
      程」，合約總價為2,104,558元（未含稅）。系爭工程之
      總金額為54,709,786元（含稅）。原告已完成整體進度達
      67.7%以上，惟被告迄今僅付款5,598,083元，約占總合約
      金額之一成，至於其他應付款項，被告並未依系爭工程契
      約之契約條款所定付款辦法辦理計價，已明顯違反上開契
      約條款第13條有關甲方應按期付款之約定。為此，原告前
      已發函催告被告限期給付其應付款項，惟未獲置理，被告
      顯無能力按系爭工程合約規定給付工程款，依上開契約條
      款第13條及第15條之規定，原告已得行使其終止合約權，
      從而原告於95年4月13日發函終止其與被告間之系爭工程
      合約。
      系爭工程原告已施工完成且已計價之金額為26,345,454元
      (含稅)。已施工完成但未計價之金額為13,813,954元 (
      含稅)。另已加工完成但未安裝且未計價金額：4,452,012
      元 (含稅)。而被告已付款金額為5,598,083元等情，業據
      其提出與所述相符之台鐵烏日新站建築工程（月台、站房
      部分）工程新修（增）訂合約書、報價明細、存證信函、
      原告致被告之函件、原告公司產品目錄、系爭工程請款明
      細、被告公司內部請款單、被告繳款單及發票、被告匯款
      明細等件為證，被告對之不爭執，應堪信為實在。
  二、依本工程契約之契約條款第一條付款辦法：第三項約定：
      每月25日前，依業主核定之完成數量辦理計價申請，給付
      該期工程款之85%，次月16日為放款日（30天期票），乙
      方（指原告）請款時須附同等金額之發票，……。有原告
      提出之上開本工程契約在卷可憑。本件系爭工程原告已施
      工完成且已計價但尚未領之金額為20,747,371元 (含稅)
      ，已如上述。則原告於95年3月22日以存證信函向被告請
      求給付部分工程款6,139,417元，有該存證信函附卷可稽
      ，被告置之不理，則原告依本工程契約第13條第2項及第
      15 條第2款約定終止契約，自屬有據。
  三、被告雖抗辯原告之報價均高出台鐵局來價許多，且關於月
      台膜結構工程 (含落水頭及落水管)及中庭採光罩膜結構
      工程，全國僅有原告一家公司有此合乎建築師訂定規範之
      建材，被告被迫與原告簽訂不公平合約云云。然按被告與
      業主間之合約、被告與原告間之合約，二者係屬不同法律
      關係，被告欲投標時，自應衡量自己掌握材料來源及價格
      之能力，審慎投標，豈能低價搶標後，再怪別人出價太高
      。
  四、被告雖又抗辯台鐵局片面突然終止合約應屬簽約後情事變
      更之事實，依民法第227條之2規定，減少或免除被告應給
      付之款項云云。然按業主終止契約係常見之事，非簽約時
      所不得預見，尚難認為係情事變更之事實，被告上開所辯
      亦不足採。
  五、原告主張其所施作之膜結構工程，其基本構造是以纖維織
      布為素材，再於織布外以塗覆之方式製作包覆材，其中纖
      維織布之主要功能在於提供膜材強度，包覆材主要功能則
      在於保護纖維織布、抗污、易清潔及膜材色彩，纖維織布
      與包覆材兩者之不同組合決定膜材之力學性質、使用性、
      耐久性等特性。因膜結構屬於建物結構之一部分，於進行
      結構計算時必須納為計算因素之一，因此每一件膜結構工
      程皆具有獨特性，彼此之工程材料無法流用，因此，即令
      系爭工程材料尚未進場施作，原告亦無法將之用於其他工
      程，屬於損害之一部，應堪採信。
  六、從而，原告依系爭工程合約第13條及第15條所定，請求被
      告賠償已施工完成且已計價但尚未領之金額20,747,371元
      (含稅)、已施工完成但未計價金額13,813,954元 (含稅)
      及已加工完成但未安裝且未計價金額4,452,012元 (含稅)
      總共39,013,337元中之38,884,796元及自支付命令送達被
      告之翌日即95年10月28日起至清償日止，按年息5%計算之
      利息，尚屬有據。
伍、假執行之宣告：原告陳明願供擔保，聲請宣告假執行，及被
    告陳明願供擔保以免假執行，經核並無不合，爰酌定相當之
    擔保金額分別准許之。
陸、本件事證業已明確，兩造其餘攻擊、防禦方法及其他事證與
    主張，核對本件判斷不生影響，爰不一一論述，併此敘明。
柒、結論：原告之訴為有理由，依民事訴訟法第385條第1項前段
    、第78條、第390條第2項、第392條第2項，判決如主文。
中　　華　　民　　國　　96　　年　　6 　　月　　29　　日
                  民事第四庭    法　官　陳文正
以上正本係照原本作成
如對本判決上訴，須於判決送達後20日內向本院提出上訴狀
中　　華　　民　　國　　96　　年　　6 　　月　　29　　日
                    　　　　　　書記官　黃菀茹
